【裁判字號】    89,台上,5657
【裁判日期】    890922
【裁判案由】    殺人
【裁判全文】
最高法院刑事判決                              八十九年度台上字第五六五七號
    上  訴  人  乙○○
                甲○○
右上訴人等因殺人案件，不服台灣高等法院中華民國八十九年七月十九日第二審判決
（八十九年度上訴字第五八二號，起訴案號：台灣新竹地方法院檢察署八十八年度偵
字第五五一號），提起上訴，本院判決如左：
    主  文
上訴駁回。
    理  由
按刑事訴訟法第三百七十七條規定，上訴於第三審法院，非以判決違背法令為理由，
不得為之。是提起第三審上訴，應以原判決違背法令為理由，係屬法定要件。如果上
訴理由狀並未依據卷內訴訟資料，具體指摘原判決不適用何種法則或如何適用不當，
或所指摘原判決違法情事，顯與法律規定得為第三審上訴理由之違法情形，不相適合
時，均應認其上訴為違背法律上之程式，予以駁回。本件原判決依憑上訴人乙○○、
甲○○分別在警訊、檢察官偵查中及第一審審理時之供述，證人廖文政、陳俊志、鄭
秀雯、邱慶凱、陳秀卿、胡春機、劉凡、楊清舜、溫木春等人之證言，扣押之兇器
不銹鋼製告示牌鐵桿連同圓盤底座一個，卷附之現場照片二十四幀、現場相關位置圖
、笑傲江湖ＫＴＶ店內錄影帶及所翻攝照片、內政部警政署刑事警察局鑑驗書、法務
部法醫研究所解剖鑑定書及其第一一九八號函、勘驗筆錄、驗斷書、相驗屍體證明書
等證據，認定上訴人二人有其事實欄所載之犯行。對於上訴人二人僅供認有持上開扣
押之不銹鋼製告示牌鐵桿連同圓盤底座毆打被害人羅世俊，而皆否認有殺人之犯意，
甲○○辯稱：雙方本無怨隙，因酒後互瞄心生不悅而肇事，當時係羅世俊等人先追打
乙○○，繼由邱慶凱進入笑傲江湖ＫＴＶ店內取出該不銹鋼製告示牌外出追打伊等，
遭伊奪下，乃持以毆打羅世俊背部一下，未打其頭部，係乙○○拾起伊棄置於地之該
不銹鋼製告示牌毆擊羅世俊頭部數下，伊無殺人犯意，且與乙○○無殺人之犯意聯絡
等語；乙○○以伊見甲○○毆打羅世俊倒地後，羅世俊似乎要爬起來，伊一時情急，
才毆擊羅世俊數下，非故意朝其頭部毆擊，無殺人決意之辯解，認均與事實不符，不
足採信，已依調查所得之卷證資料，逐一詳加指駁及說明。因將第一審判決撤銷，改
判仍皆論處上訴人二人共同殺人罪刑（乙○○處有期徒刑十四年，褫奪公權八年。甲
○○處有期徒刑十二年，褫奪公權八年）。上訴人二人共同具狀上訴意旨略謂：原判
決於事實欄僅認定甲○○獨自提昇傷害為殺人之犯意，未認定乙○○有殺人犯意，亦
未認上訴人二人間有何殺人之犯意聯絡，而主文與理由欄則認二人為殺人罪之共同正
犯，顯然相互矛盾；原判決認定甲○○在該笑傲江湖ＫＴＶ之店前樓梯口與邱慶凱互
瞄而生不悅，但理由欄所引之證據，則係雙方直至出大門口才發生磨擦，原審於民國
八十九年六月八日勘驗該ＫＴＶ錄影帶之「實況證據」，亦顯示上訴人等步出該ＫＴ
Ｖ大門時，神色並無異樣，原審對此未再行勘驗，且對該錄影帶之有利於上訴人等之
證據未加採納並未說明其理由，有應於審判期日調查之證據未予調查及判決理由不備
與矛盾之違法；甲○○係朝羅世俊背部擊打一下，非朝頭部毆打，原判決認羅世俊後
枕部裂傷，必係甲○○毆打所致，乃臆測之詞，且甲○○當時目的係在幫乙○○解圍
，該後枕部裂傷，應係乙○○毆打造成，較為合理，退而言之，縱認係甲○○毆打所
致，亦未必表示甲○○係基於殺人犯意為之，原判決顯有違誤；本件純係邱慶凱入店
內取出告示牌，夥同羅世俊追打甲○○，甲○○乃不得不出於自衛，無殺人之惡念，
原判決認係殺人，且認惡性非輕而為量刑，均不無違誤；原判決理由欄一－(五)，依證
人陳俊志警訊之供述，認甲○○與同行三人有傷害犯意聯絡，不僅缺乏證據，且與事
實不符；原判決於理由欄一－(七)－(3)，依陳俊志所供聽聞巨大聲響，認定甲○○下手
力道之大，有殺人犯意，但以上開告示牌鐵桿毆打人體，不致有巨大聲響，且甲○○
毆打羅世俊背部時，因羅世俊非靜止狀態，實際上應係打到頸部，原判決認定事實與
實際事實不符，採證有違證據法則云云。並引本院判例數則。乙○○復補提上訴理由
，其意旨略稱：原判決理由欄未說明上訴人二人間有何犯意聯絡，未說明其所憑之證
據；乙○○當日飲酒長達四小時之久，實不知有無達心神喪失或精神耗弱之程度，原
判決未予詳述，於法有違；乙○○是否為自衛而防衛過當，或僅有傷害故意而造成死
亡結果，原審未加查證，實有可議等語。惟查原判決於事實欄內己載明上訴人二人係
基於殺人之犯意聯絡為之，理由欄內，更已說明所憑之證據及認定之理由，顯無上訴
意旨所謂判決理由不備及矛盾之違法情事。又原審於八十九年六月九日會同上訴人二
人及甲○○在原審之選任辯護人當庭勘驗查扣之笑傲江湖ＫＴＶ店內錄音帶結果：「
錄影帶顯示邱慶凱與羅世俊及另二名小姐步出大門後，被告等二人（指上訴人二人）
與陳俊志、廖文政及數名小姐隨後步出，不久邱慶凱進入店內，取得不銹鋼告示牌後
，步出大門，邱慶凱步出大門之際，羅世俊尚在門外走動，接著走開，在外打鬥場面
，沒有錄到」，有該勘驗筆錄載明可稽。而依原判決理由欄一－(一)、(二)所引甲○○、
廖文政、陳俊志等人之供述證據，已足以證實雙方行經上開ＫＴＶ樓梯口即店前，邱
慶凱曾與甲○○互瞄不順眼等情無訛，此應係上開錄影帶所未錄及者，上開錄影帶自
非屬於有利於上訴人二人之證據。原審未再行勘驗上開錄影帶，於判決內未特加說明
，並認邱慶凱與甲○○互瞄不悅，經陳俊志等人勸阻而暫時化解，自不容任意指為違
法。原判決復於理由欄一－(六)及一－(七)－(3)內，說明乙○○、廖文政皆供稱甲○○係
持不銹鋼告示牌鐵桿連圓盤底座毆打羅世俊二下，陳俊志復供證聽聞巨大聲響，而經
法醫相驗並解剖羅世俊屍體結果，背部一片蒼白，無任何皮下出血或瘀傷現象，再依
乙○○、陳俊志等人供述現場位置情形，判斷甲○○舉起兇器毆打羅世俊時，該告示
牌圓盤底座部分係對羅世俊後腦敲擊，力量集中於右後枕部，方造成右後枕部嚴重裂
傷及骨折，其力道之猛，下手部位及羅世俊所受之傷，顯見甲○○有殺人之犯意。此
項判斷，並非臆測，而係本於合理之推理作用，從形式上觀察，尚與經驗法則無違。
再刑法第二十三條所規定之正當防衛及防衛過當，係以對於現在不法之侵害為前提，
原判決已確認甲○○見羅世俊與乙○○、陳俊志二人徒手互毆，竟持該不銹鋼製告示
牌鐵桿連同圓盤底座，自羅世俊後方，雙手舉起奮力朝羅世俊之右後枕部及頸部毆擊
二下，羅世俊立即趴倒在地，乙○○見羅世俊一腳緩慢爬起，竟復高舉前揭不銹鋼製
告示牌，以圓盤底座部位猛力朝羅世俊左額、顳部、左後腦部重毆數下等情，均非對
於現在不法之侵害防衛權利而為，自不得主張正當防衛或防衛過當。另乙○○於原審
辯論終結前，雖曾以飲酒衝動為辯，但未曾主張其飲酒達心神喪失或精神耗弱之程度
，且依其第一次警訊時，猶能供述經過詳情，顯見事發當時尚非心神喪失。而精神耗
弱人之行為，僅得減輕其刑，是否減輕，與量刑之輕重，皆係實體法上賦與法院得為
自由裁量之事項，原判決既未逾越法律規定，自不得執為適法之第三審上訴理由。原
判決理由欄一－(五)，則僅係在說明陳俊志、廖文政二人非本件殺人罪共犯之理由，尚
無缺乏證據認定事實之違背法令。至上訴意旨，雖又引本院判例數則，但均未依據卷
內證據資料，具體表明原判決有何違背各該判例之情形存在。依上開說明，本件上訴
均難認已具備違背法令而得上訴第三審之形式要件，為違背法律上之程式，皆應予以
駁回。
據上論結，應依刑事訴訟法第三百九十五條前段，判決如主文。
中      華      民      國    八十九    年      九      月    二十二    日
                              最高法院刑事第一庭
                                  審判長法官  施  文  仁
                                        法官  張  淳  淙
                                        法官  林  永  茂
                                        法官  蕭  仰  歸
                                        法官  陳  世  淙
      右正本證明與原本無異
                                              書  記  官
中      華      民      國    八十九    年      九      月    二十七    日


司法院資訊處製作；財團法人民間司法改革基金會備份。
